【裁判字號】    98,重訴,201
【裁判日期】    990615
【裁判案由】    所有權移轉登記
【裁判全文】
臺灣桃園地方法院民事判決             98年度重訴字第201號
原      告  辛○○
訴訟代理人  何啟熏律師
被      告  財團法人桃園縣私立光啟高級中學
法定代理人  壬○○
訴訟代理人  湯德康
被      告  丙○○
            乙○○○
            庚○○
            己○○
            甲○○
            戊○○
            丁○○
上列當事人間所有權移轉登記事件事件，本院判決如下：
    主  文
原告之訴駁回。
訴訟費用由原告負擔。
    理  由
    事實及理由
一、本件原告主張：
  (一)原告前與訴外人鍾翔九、張語凡於民國59年5 月訂立私立自
    由中學改組移轉契約書，訴外人宣力及于叔明為見證人，雙
    方約定原告給付新台幣4,000,000 元予鍾翔九、張語凡清理
    債務，並接辦私立自由中學，而鍾翔九、張語凡應將迴龍新
    校地10,700坪（重測前地號桃園縣龜山鄉○○○段尖山外小
    段218 之1 、219 、219 之1 、220 、220 之1 、220 之2
    、221 、289 之1 、289 之2 、289 之3 、289 之4 、289
    之6 ，下稱系爭土地）全部移交與原告，且辦妥產權移轉登
    記手續予原告或原告指定之人。
  (二)嗣宣力主張其亦係前開中學改組暨土地買賣契約之共同出資
    人，因當時系爭土地地目為農地，方借名登記於具有自耕農
    身分之原告名下，並由原告出名與鍾翔九、張語凡簽訂前開
    中學改組移轉契約書，原告退出被告財團法人桃園縣私立光
    啟高級中學（前身即為自由中學，下稱光啟高中）經營，宣
    力代表光啟高中於63年2 月、同年2 月28日與原告就系爭土
    地之歸還事項訂立協議書草案及協議書，雙方約定原告於宣
    力請求辦理系爭土地過戶、變更地目及設定抵押等事項時，
    不得異議，並願贈與原告系爭土地之3 分之1 。其後，宣力
    依上述協議書草案及協議書請求原告將系爭土地移轉登記予
    光啟高中，原告雖否認上述協議書草案及協議書之真正性，
    然該事件經台灣台北地方法院86年度重訴字第1209號民判決
    、台灣高等法院95年度重上更(二)字第29號民事判決、最高法
    院97年度台上字第75號民事判決，原告敗訴確定，上述協議
    書草案及協議書仍有其效力。
  (三)依上述協議書草案第3 條、協議書第1 條第1 項「甲方（宣
    力）願劃分出以乙方（原告）名義登記之土地除現用道路外
    之面積3 分之1 贈與乙方（原告），以乙方（原告）建工廠
    附近地區為準，但如涉及學校籃球場水泥地時，乙方（原告
    ）願自動放棄。」之約定，及協議書第2 條第4 項末段約定
    「…其分割之3 分之2 部分增值稅，乙方（原告）不予負擔
    ，分割後所加於乙方（原告）個人名義應負擔之個人綜合所
    得稅，乙方（原告）願承擔3 分之1 ，其餘3 分之2 ，應由
    甲方（宣力）負擔之。」等語，可知宣力應將除現有道路面
    積以外之系爭土地3 分之1 部分贈與予原告，復有宣力於84
    年5 月17日委請宏鑑法律事務所陳哲宏律師寄予原告之律師
    函可佐。
  (四)宣力已於94年12月31日亡故，其繼承人為除光啟高中以外之
    其餘被告，又被告丙○○與原告間權移轉登記事件，經前開
    民事判決確定後，就重測前地號桃園縣龜山鄉○○○段尖山
    外小段21 8之1 、218 之55、218 之56、219 之2 、219 之
    3 、289 之7 、289 之8 、289 之15地號土地（下稱系爭8
    筆土地）已移轉登記至宣力所指定之登記名義人即光啟高中
    名下，然兩者間並無對價關係，而為單純之贈與，此種無償
    贈與為光啟高中所明知。又原告依上述協議書草案、協議書
    及前開84年5 月17日律師函，請求被告履約，將其聲明所示
    之土地移轉登記予原告。因系爭8 筆土地已登記至光啟高中
    名下，原告依民法第244 條規定，訴請撤銷被告間之指定登
    記，並請求光啟高中將其聲明所示之土地塗銷登記，回復原
    告名義。
  (五)聲明：光啟高中應將坐落桃園縣龜山鄉○○段807 、808 、
    816 地號（重測前為桃園縣龜山鄉○○○段尖山外小段219
    之2 、219 之3 、289 之15地號）土地塗銷登記，回復原告
    名義。
二、本院之判斷：
  (一)按原告之訴，依其所訴之事實，在法律上顯無理由者，法院
    得不經言詞辯論，逕以判決駁回之，民事訴訟法第249 條第
    2 項定有明文。次按債權人依民法第244 條規定，撤銷債務
    人所為之有償或無償行為者，須具備下列之條件，(1)為債務
    人所為之法律行為。(2)其法律行為有害於債權人。(3)其法律
    行為係以財產權為目的。(4)) 如為有償之法律行為，債務人
    於行為時，明知其行為有害於債權人，受益人於受益時，亦
    明知其事情（最高法院42年台上字第323號判例參照）。
  (二)經查，依台灣高等法院95年度重上更(二)字第29號民事判決主
    文第1 項所示（參見台灣台北地方法院97年度審重訴字第56
    6 號卷第27頁），本件原告應將系爭8 筆土地所有權移轉登
    記與光啟高中所有，嗣該事件已告確定，是原告係依上述民
    事確定判決將桃園縣龜山鄉○○段807 、808 、816 地號（
    重測前為桃園縣龜山鄉○○○段尖山外小段219 之2 、219
    之3 、289 之15地號）土地移轉登記至光啟高中名下，原告
    對此亦不爭執（參見本院第164 頁），足見上述土地之移轉
    登記過程中，並無任何詐害行為可言。又民法第244 條係針
    對債務人所為之法律行為有害於債權人時，債權人得依該條
    規定訴請撤銷債務人所為之詐害行為。倘如原告所述，宣力
    雖指定光啟高中為系爭8 筆土地之登記名義人，惟此舉並非
    屬債務人所為之法律行為，且原告對宣力或被告亦不具有債
    權人之地位，是原告依民法第244 條規定，請求撤銷被告間
    之指定登記，並請求光啟高中將其聲明所示之土地塗銷登記
    ，回復原告名義，與該條文要件明顯不符。
三、綜上所述，原告所為請求於法律上顯無理由，本院爰不經言
    詞辯論逕以判決駁回之。
四、依民事訴訟法第249條第2項、第78條，判決如主文。
中    華    民    國    99    年    6     月    15    日
                  民事第一庭    法  官  林哲賢
以上正本證明與原本無異
如對本判決上訴，須於判決送達後20日內向本院提出上訴狀
中    華    民    國    99    年    6     月    15    日
                                書記官  陳佳彬

司法院資訊處製作；財團法人民間司法改革基金會備份。
